# 关于公允价值调整后的个别报表中资产处置的问题

提问人：wwq1979 时间：2014-12-22 10:39:00
我司下有一非全资子公司，我司在合并其报表时，按其评估报告重置成本法在合并报表中将其报表从账面值调整为公允价值，并且同步在每期将其折旧调整为公允价值。现该公司将其账上（评估报告内资产）中一大宗资产组（成本模式的投资性房地产，合并日账面值1.1亿，账面计提累计折旧0.1亿，合并日公允原值1.66亿，期末计提累计折旧0.16亿，合并日对应资本公积0.56亿）处置（期要账面净值 1 亿，公允净值1.5亿，出售价1.55亿），在其个别报表中形成营业外收入 5500 万，我司拟在年报合并报表中将其个别报表确认的营业外收入中公允价值与账面净值差额（1.5亿-1亿=5000万）冲减合并利润，最终只确认 500 万合并利润（即售价与公允净值的差数），合并报表增加未分配利润 500 万，资本公积保持不变。 上述处理是否正确，因与会计师之间存在不同意见（会计师认为该项资产组处置，必须将对应的合并资本公积0.56亿冲销，这样就形成了更大的未分配利润），能否给出准则或讲解中明确的出处或解释，谢谢！ PS：以我们理解，公允价值是我们在合并日支付的对价，在不计减值的情况下，相当于我司投入的资本（贷资本公积），资产方增加资产，如果是按公允价值出售（即1.5亿的公允价值按1.5亿出售），只是资产形态的变化（固定资产与货币资金的变化），并不会影响到当期损益，资本公积不会变化。
另：我司有一子公司，我司持有49%的股权，对方51%，根据双方协议，我司实际控制该子公司，并纳入合并范围，享受80%的利润分配，请问在个报表报表中，我司是否可以以成本法确认长期股权投资，并在合并报表转权益法时以80%确认当期收益？还是应该按49%确认收益，待分配时再按80%确认投资收益，多于49%的部分不予以抵销？

回答人：chenyiwei
1 、合并报表层面不应出现你这里所说的“资本公积”，这只是合并过程中可能出现的一个暂时性过渡项目，最终要与母公司对该被合并方的长期股权投资相抵消，所以后续处置该资产时不应存在“需在合并报表层面转出资本公积”的问题。建议核对你的合并过程。
2 、请说明为何股权比例 49 ％但享受 80 ％的收益？这是否由于你公司额外向其提供资源或管理服务，对方所给予的报酬？建议首先明确这两个比例之间存在差异的原因，再针对该差异原因考虑如何在个别报表和合并报表层面分别对其进行处理。

提问人：wwq1979 时间：2014-12-22 22:54:52
1 、陈版，资本公积的确是过渡性的，可能是我没表述太清我来写分录吧： 首先是期末正常的调整子公司个别报表的该项公允价值（公司全部调整公允价值 1 亿，其中本期出售的该项资产评估增值为0.5亿），调整之后再行抵销该公司净资产。 借：固定资产（全部资产） 1 亿 贷：资本公积 1 亿 本期子公司将一组资产以1.55亿出售，按其账面值，在个别报表确认了0.55亿的营业外收入（售价1.55亿，账面值 1 亿，评估报告中净值1.5亿，评估增值0.5亿）。现在会计师的意见，就是这块资产在评估报告中是单列了的，所以对应的公允价值无须再调整资本公积，即本期只需对剩余的资产进行公允价值调整 借：固定资产 0.5亿（剩余部分）
贷：资本公积 0.5亿 接着继续抵销子公司净资产，这样的话，合并报表直接按子公司个别报表确认的0.55亿确认了营业外收入，而我们觉得，应该在合并层面继续按全部资产的公允价值调整固定资产，并同时，将多确认的营业外收入冲减，即 借：固定资产 0.5亿（剩余部分） 营业外支出 0.5亿（出售资产按公允价值计量部分） 贷：资本公积 1 亿 然后继续再做子公司的净资产的抵销。
这样合并报表中营业外出入抵销之后就只有0.05亿了（即售价1.55亿-账面成本 1 亿-评估报告中增值0.5亿）。 2 、49%股权享受80%是因为，该公司所有业务均为我司客户提供服务，另一股东只负责技术平台，所以在合同中约定了，我司享有80%的收益。

回答人：chenyiwei
1 、要注意确保合并结果中没有资本公积影响，且合并报表层面显示的该资产处置损益为 500 万元（合并利润表中的营业外收入）。
2 、这种情况下，建议区分提供业务渠道的收入和股利收入。例如本年度该子公司分利 100 ，你公司获得 80 。假设其中你公司提供业务渠道的收入为X，股利分配为Y，则有： X+Y=100； （ 100 －X） 49%=80-X 解得 X ＝ 60.78 ， Y ＝ 39.22 即你公司会计分录为：
借：银行存款 80 ，贷：投资收益 19.22 （＝ 39.22 49%），贷：其他业务收入 60.78 被投资方会计分录为： 借：利润分配——应付普通股股利 39.22，借：管理费用 60.78，贷：银行存款 100 。

提问人：wwq1979 时间：2014-12-22 23:19:23
谢谢陈版，第二点的话，我对该公司实质控制，所有高管均为我司派出，我司将其纳入合并范围，账面直接采用权益法列账嘛？平时在未分红再按您给出的分录分开计量业务渠道收入和损益影响嘛？

回答人：chenyiwei
如果明确为实质控制的，则应按成本法核算。如果平时在不分红时难以可靠计量渠道费收入的，则平时不确认此收入。

提问人：zengfengxia 时间：2014-12-23 11:03:55
不分配则投资方不确认收入，被投资方不确认费用，如果金额足够重大，双方的报表都可以基于是否分配而调节？

回答人：chenyiwei
主要考虑是：该收入的取得依附于子公司的股利分配，而股利分配由子公司的股东会决定，因此在股东会作出决议之前，母公司（尽管对被投资方有控制权）没有收款的权利，不能确认该收入。可能的“操纵”仅见于个别报表。

提问人：zengfengxia 时间：2014-12-24 14:32:52
假设，A公司持有B公司49%的股权，不纳入合并范围，但根据协议享受30%的利润分配，49%股权享受30%是因为，该公司所有业务均为其他投资方客户提供服务，A公司只负责技术平台，所以在合同中约定了，A公司享有30%的收益。这种情况下，陈版在 6 楼的处理方法仍然适用吗？

回答人：chenyiwei
也可适用。相当于B公司从分配的股利中扣除了服务费金额后的剩余部分按股权比例（ 49 ％）分配，本企业分得的金额等于全部款项金额的 30 ％，也相当于股利部分的 49 ％。

提问人：zengfengxia 时间：2014-12-25 09:18:43
谢谢陈版，主要的疑问还是 6 楼的 不分配则投资方不确认收入，被投资方不确认费用，如果金额足够重大，双方的报表都可以基于是否分配而调节？ 陈版回复 主要考虑是：该收入的取得依附于子公司的股利分配，而股利分配由子公司的股东会决定，因此在股东会作出决议之前，母公司（尽管对被投资方有控制权）没有收款的权利，不能确认该收入。可能的“操纵”仅见于个别报表。 12 楼的情况，A公司不合并B公司，对收入和费用入账的前提完全取决于被投资方，总是感觉有些不合理，对投资方权益法核算也有影响。

回答人：chenyiwei
这个问题可以再考虑一下，确实存在随意性的问题。但不区分股息和劳务收入也是不合理的。目前的处理方法至少还是符合会计准则的基本原则的，至于利润操纵是另一个层面（监管）考虑的问题了。